臺灣苗栗地方法院刑事判決　　　　　　　100年度訴字第137號
公　訴　人　臺灣苗栗地方法院檢察署檢察官
被　　　告　鍾建益
上列被告因妨害自由案件，經檢察官提起公訴（99年度偵字第26
10號），本院判決如下：
    主  文
鍾建益共同犯剝奪他人行動自由罪，累犯，處有期徒刑伍月，如
易科罰金，以新臺幣壹仟元折算壹日。
    事  實
一、鍾建益前因重利案件，經本院於民國97年4 月25日以95年度
    重訴字第9 號判決判處有期徒刑4 月，減刑為有期徒刑2 月
    確定在案；其於97年7 月30日易科罰金執行完畢。
二、詎其不知悔改，竟與彭正宏（由警方另案偵辦）、李權峰（
    通緝中），於98年3 月間某日，在苗栗縣頭屋鄉某友人之住
    處，邀集李盈志以天九牌為賭具，共同賭玩，結果造成李盈
    志賭輸新臺幣（下同）170 萬元；李權峰、鍾建益二人為向
    李盈志索取上開賭債，屢次以電話聯繫李盈志，但李盈志均
    置之不理；嗣於98年3 月13日凌晨0 時許，由彭正宏駕車搭
    載李權峰、鍾建益，前往苗栗縣頭份鎮李盈志所服務之「天
    天開心酒店」，欲找尋李盈志出面處理上開賭債，適於上開
    酒店外停車場巧遇李盈志，而鍾建益、彭正宏、李權峰遂共
    同基於妨害自由之犯意聯絡及行為分擔，由鍾建益以手強行
    壓住李盈志的身體，將李盈志帶上其等所駕駛之自用小客車
    ，其三人在車上便要求李盈志應處理其上開賭債否則不得離
    開，期間並先將李盈志載往苗栗縣後龍鎮山區附近，接著又
    將李盈志載往苗栗縣公館鄉楓林汽車旅館221 室內，由彭正
    宏提供本票，強行要求李盈志當場簽立票面金額為40萬、50
    萬、60萬之本票3 張（發票日期為95年7 月10日，票據號碼
    為00000000至00000000）；李盈志復於同日凌晨6 時許，以
    其所使用之行動電話傳送簡訊給其姊姊李郁芬，簡訊內容為
    「姐我被軟禁苗栗楓林221 汽車旅館打給享哥0000000000中
    午押我要去找妳」等語；嗣於同日上午10時許，再度由彭正
    宏駕車搭載鍾建益、李權峰及李盈志，繼續限制李盈志之行
    動自由，共同前往新竹縣竹東鎮某處超商前，與李盈志之姊
    姊李郁芬共同協議如何清償李盈志所欠賭債之事宜，幾經討
    價還價，李權峰、鍾建益、彭正宏始離開現場，李盈志則隨
    李郁芬離去，以此方式剝奪李盈志行動自由長達10小時；事
    後彭正宏等人便同意將賭債金額減為45萬元後，由李郁芬給
    付45萬元後，並取回本票3 張。
三、案經苗栗縣警察局苗栗分局移請臺灣苗栗地方法院檢察署檢
    察官偵查起訴。
    理  由
壹、程序部分：
一、按被告以外之人於偵查中向檢察官所為之陳述，除顯有不可
    信之情況者外，得為證據，刑事訴訟法第159 條之1 第2 項
    定有明文，而該條之立法理由係認被告以外之人（包括證人
    、鑑定人、告訴人、被害人及共同被告等）之陳述如在法官
    面前為之，因其任意陳述之信用性係在已受確定保障之情況
    下所為，自得作為證據。而現階段刑事訴訟法規定檢察官代
    表國家偵查犯罪、實施公訴，依法其有訊問被告、證人及鑑
    定人之權，證人、鑑定人且須具結，而實務運作時，檢察官
    偵查中向被告以外之人所取得之陳述，原則上均能遵守法律
    規定，不致違法取供，其可信度極高，職是，被告以外之人
    前於偵查中已具結而為證述，除反對該項供述得具有證據能
    力之一方，已釋明「顯有不可信之情況」之理由外，即不宜
    遽指該證人於偵查中之陳述不具證據能力。本件證人A2、李
    郁芬於偵查中在檢察官前所為陳述，已經依法具結，另被告
    鍾建益復未曾提及檢察官在偵查時有何不法取供致證人證詞
    顯不可信之情事，是其等於偵查中之證述，自得採為本件證
    據。
二、卷附手機簡訊內容翻拍照片2 張，係傳達照相當時手機簡訊
    內容，而透過照片傳達的情形與現場真實情形，在內容上的
    一致性，透過機械的正確性來加以保障，換言之，照片並不
    存在人對現實情形的知覺、記憶所經常發生的表現錯誤，是
    照片之性質亦非供述證據，並無傳聞法則之適用，且於此亦
    別無證據證明上開資料有經偽造變造之情形，有證據能力。
三、按被告以外之人，於審判外之言詞或書面陳述，除法律有規
    定者外，不得作為證據；又被告以外之人（包括證人、鑑定
    人、告訴人、被害人及共同被告等）於檢察事務官、司法警
    察官或司法警察調查中所為之陳述，與審判中不符時，其先
    前之陳述具有較可信之特別情況，且為證明犯罪事實存否所
    必要者，得為證據，刑事訴訟法第159 條第1 項、第159 條
    之2 分別定有明文。是被告以外之人於司法警察（官）調查
    中所為之陳述，依刑事訴訟法第159 條第1 項規定，係屬傳
    聞證據，原則上無證據能力，惟如該陳述與審判中不符時，
    其先前之陳述具有較可信之特別情況，且為證明犯罪事實存
    否所必要者，依同法第159 條之2 規定（即刑事訴訟法第15
    9 條第1 項所指之「除法律有規定者外」），始例外認為有
    證據能力；如該陳述與審判中相符時，因該陳述並不符合刑
    事訴訟法第159 條之2 有關傳聞例外之規定，故不得作為認
    定本案犯罪事實有無之證據，此時，當以證人於審判中之陳
    述作為證據。另所謂「前後陳述不符」之要件，應就前後階
    段之陳述進行整體判斷，以決定其間是否具有實質性差異，
    惟無須針對全部陳述作比較，陳述之一部分有不符，亦屬之
    。又「證明犯罪事實之存否所必要」，即使用證據之必要性
    ，係指因無法再從同陳述者取得證言，而有利用原陳述之必
    要性，只要認為該陳述是屬於與犯罪事實存否相關之事實，
    並為證明該事實在實質上之必要性即可。而「具有可信之特
    別情況」，係指依陳述時之外部客觀情況而言，足以令人相
    信該陳述是虛偽之危險性不高，必須綜合該陳述是否未受到
    外力影響；陳述人之觀察、記憶、表達是否正確及有無偽證
    之各項因素，而為判斷。查證人A2警詢陳述關於李盈志如何
    被被告李權峰、鍾建益及彭正宏（另案偵辦）剝奪行動自由
    部分，因與其嗣於本院審理中具結交互詰問陳述不符，而其
    先前之陳述較近於案發時間，且無其他證據足認有何誘導或
    非出於自由意志而為陳述之情形，足證具有可信之特別情況
    ，且為證明被告本件犯罪事實存否所必要，依刑事訴訟法第
    159 條之2 規定，有證據能力。
四、按被告以外之人於審判外之言詞或書面陳述，除法律有規定
    者外，不得作為證據，刑事訴訟法第159 條固定有明文。惟
    被告以外之人於審判外之陳述，雖不符同法第159 條之1 至
    之4 規定，而經當事人於審判程序同意作為證據，法院審酌
    該言詞陳述或書面陳述作成時之情況，認為適當者，亦得為
    證據；又當事人、代理人或辯護人於法院調查證據時，知有
    第159 條第1 項不得為證據之情形，而未於言詞辯論終結前
    聲明異議者，視為有前項之同意，同法第159 條之5 亦定有
    明文。其立法意旨在於傳聞證據未經當事人之反對詰問予以
    核實，原則上先予排除，惟若當事人已放棄詰問或未聲明異
    議，基於證據資料愈豐富，愈有助於真實發現之理念，且強
    化言詞辯論原則，法院自可承認該傳聞證據例外擁有證據能
    力。經查：本判決所引用之下列非供述證據，性質上均屬傳
    聞證據，惟檢察官及被告鍾建益於本院審理中調查證據時，
    知有刑事訴訟法第159 條第1 項不得為證據之情形，未於言
    詞辯論終結前聲明異議，且本院審酌上開言詞陳述作成時之
    客觀情況並無不當，並無不宜作為證據之情事，則依刑事訴
    訟法第159 條之5 之規定，認均具有證據能力。
貳、實體部分：
一、訊據被告鍾建益固不否認有於98年3 月13日凌晨0 時許，與
    同案被告李權峰（通緝中）及彭正宏（另行偵辦中），共同
    駕車自苗栗縣頭份鎮「天天開心酒店」停車場外，搭載李盈
    志後，先前往苗栗縣後龍山區附近，接著又將李盈志載往苗
    栗縣公館鄉楓林汽車旅館221 室內，李盈志並在汽車旅館內
    簽立票面金額為40萬、50萬、60萬之本票3 張（發票日期為
    95年7 月10日，票據號碼為00000000至00000000）後，其三
    人於同日上午10時許，再度由彭正宏駕車搭載鍾建益、李權
    峰及李盈志，共同前往新竹縣竹東鎮某處超商前，與李盈志
    之姊姊李郁芬共同協議如何清償李盈志所欠賭債之事宜，事
    後由李郁芬給付45萬元，其分得7 萬元等情，惟矢口否認有
    何剝奪他人行動自由犯行，辯稱：當日是李盈志自願上車協
    調賭債事情，並非強迫他上車，本票也是李盈志自願簽發的
    等語（見本院卷第21至22頁）。
二、經查：
  (一)證人A2於警詢時證稱：「我朋友李盈志於98年4 月份晚上11
    點多在苗栗縣頭屋鄉朋友的住處遭鍾建益、李權峰詐賭金錢
    新臺幣170 萬元，當天李盈志去該住處找屋主利清逸，正好
    鍾建益、李權峰與2 名姓名綽號不詳之男子在玩天九牌，而
    我朋友李盈志到場時也加入他們的賭局，由在場賭博的4 個
    人輪流做莊，每場賭局由莊家發每人4 支牌看誰的點數大，
    點數大的就贏錢，起先每場的押注金額為新臺幣100-200 元
    ，約賭1 小時過後我朋友李盈志輸到身上沒有現金，李權峰
    就提議用喊的不用押現金，由個人以正字註記，每畫一橫代
    表新臺幣1 萬元，每注賭資可以提高到1 萬元以上且不受限
    制，大家都同意下注金額大小及賭資計算方式，約過2-3 個
    小時後李盈志就輸了新臺幣170 萬元，在賭博間李盈志有發
    現及看到鍾建益、李權峰互相私下在換牌以求贏錢，並被李
    盈志當場抓到，但鍾建益、李權峰隨即將賭具往桌子中間推
    掉都不承認有互換牌及詐賭情事，賭局結束李盈志因身上沒
    有現金給鍾建益、李權峰，但李盈志答應4 月份底會將錢拿
    給他，就先行讓他離開，利清逸當時沒有參與、也沒有在旁
    邊看。李盈志該月底沒有錢給鍾建益、李權峰還賭債，於98
    年5 月底約凌晨12點多，李盈志在頭份上班的天天開心酒店
    外面，由鍾建益以手強行壓住李盈志身體並叫他說上車再講
    ，李盈志怕被他毆打就跟他上車了，開車的他不認識，但上
    車後李盈志坐在後坐由鍾建益、李權峰看守載至公館鄉楓林
    汽車旅館內強迫簽下新臺幣150 萬元本票，本票簽完後李權
    峰就先行離開，鍾建益則留在楓林汽車旅館內看管李盈志不
    准他離開，於隔天早上約8 點多李權峰返回汽車旅館，與鍾
    建益強押李盈志至新竹縣竹東鎮他姊姊住處，持李盈志所簽
    下之150 萬元本票索討金錢，因金錢數目過大李盈志的姊姊
    沒辦法償還，最後雙方商量李權峰答應以45萬元和解，並於
    2 個星期後李盈志的姊姊將45萬元當場交給李權峰，李權峰
    即將李盈志所簽的本票還給他姊姊。鍾建益、李權峰有向李
    盈志說，如果不還錢就要到他家裡騷擾老人家對他家人不利
    ，致使他身心畏懼所以才趕快交付該筆金錢」等語（見偵查
    卷宗第19至25頁）；於偵查中到庭具結證稱：「李盈志說他
    有看到他們偷換牌，他說有看到一個人手上拿3 支，一個人
    拿5 支九天牌，正常一個人拿4 支，那時我就知道李盈志已
    經輸很多了，因為李盈志想翻盤所以還是繼續跟他們玩，聽
    他說他賭之後1 、20天在頭份時先後被鍾建益、李權峰抓到
    ，抓到之後就先到後龍山區恐嚇李盈志，然後拿他的證件，
    鍾建益押李盈志、李權峰在旁邊、彭正宏開車，李盈志是被
    強押，他們開深色休旅車到楓林汽車旅館，他們原本想到天
    亮直接到竹東李盈志的姊姊，李盈志趁他們不注意傳簡訊給
    他姊姊，請他姊姊來救他，李權峰他們直接押李盈志到竹東
    ，他們談好就開車離開，李盈志他姊姊就載他回去，我知道
    他們有把金額降到45萬元，一次30萬元、一次15萬元，由李
    權峰收取，他們有寫30萬元收據給李盈志他姊姊。李盈志於
    99年11月11日出據撤回告訴狀可能是擔心家人跟自己的安全
    問題，李盈志有欠鍾建益、李權峰賭債，有簽150 萬的本票
    給李權峰他們，他們要李盈志把本票的時間往前寫成95年7
    月15日，可能是時間往前寫，李盈志的姊姊比較容易出面幫
    忙」等語（見偵查卷宗第108 至110 頁）。
  (二)證人A2與被告鍾建益為朋友關係，亦無任何怨隙，衡情證人
    A2應無設詞攀誣，或虛構事實以陷害被告鍾建益之理，況其
    到庭具結作證，更係以刑事責任擔保其證言之真實性，且有
    李盈志所簽發的本票3 張在卷可稽（見偵查卷宗第47頁）；
    故證人A2前開證述內容，經核尚無不可採信之處；另證人李
    郁芬於偵查中亦到庭證稱：「簡訊是我從舊手機複製過來的
    ，所以簡訊的時間是今年3 月10日，因為要做警詢筆錄較急
    ，所以沒有提出舊手機內容，舊手機內顯示簡訊時間98 年3
    月13日，即為我複製的時間，只有一通簡訊。當時我收到李
    盈志的簡訊有打電話給他，但他沒有接，享哥是我弟弟的朋
    友，我接到簡訊後即打電話到汽車旅館，問員工是何車進入
    ，因為我有一台車借給我弟弟開，但員工說不是那輛車，我
    又問說共有幾人進入，員工說3 人以上，我後來又去派出所
    詢問，警察於第二天早上8 點有過去臨檢，但他們已經退房
    ，當天早上他們退房後我弟弟有打電話給我，我說要報警時
    ，弟弟說不要報警，因為對方說會讓我弟弟無法工作，3 月
    13日早上快11點時，我與對方約在我家附近的超商見面，李
    權峰、我弟弟、我及另2 名年輕人，對方先到超商等我，我
    們即在超商外面的桌子坐著談，對方說我弟弟與他們賭博欠
    下賭債160 多萬元，後來對方說100 或80萬元解決，我回說
    我沒有能力，是後來我弟弟又一直與對方談價錢才降到45萬
    元，所以又與對方約在苗栗市○○路交30萬元，另15萬元是
    到李權峰家交給他的，最後我拿45萬元給對方，拿45萬元的
    時間即收據上的時間，但李權峰說要寫30萬元的收據，是什
    麼原因我不清楚，分2 筆交付也是李權峰要求的，可能是怕
    另外2 名年輕人知道，錢是從苗栗郵局領出的。我弟弟只說
    他被對方帶到後龍山上，後來又說要來我家，但因為父母年
    紀大，所以想第二天早上再到竹東找我，所以先到汽車旅館
    」等語（見偵查卷宗第75至77頁）。證人李郁芬與被告鍾建
    益素不相識，亦無任何怨隙，衡情證人李郁芬應無設詞攀誣
    ，或虛構事實以陷害被告之理，況其到庭具結作證，更係以
    刑事責任擔保其證言之真實性；且有手機簡訊內容翻拍照片
    2 張、收據1 張附卷可證（見偵查卷宗第48至49頁），故證
    人李郁芬前開證述內容，經核尚無不可採信之處。
  (三)綜上所述，被告鍾建益、彭正宏、李權峰，強行將李盈志帶
    上其等所駕駛之自用小客車，並於車上限制李盈志之行動自
    由，其三人在車上便要求李盈志應處理其上開賭債，期間並
    先將李盈志載往苗栗縣後龍山區附近，接著又將李盈志載往
    苗栗縣公館鄉楓林汽車旅館221 室內，由彭正宏提供本票，
    要求李盈志當場簽立票面金額為40萬、50萬、60萬之本票3
    張（發票日期為95年7 月10日，票據號碼為00000000至0000
    0000）後，李盈志並於同日凌晨6 時許，以其所使用之行動
    電話傳送簡訊給其姊姊李郁芬，簡訊內容為「姐我被軟禁苗
    栗楓林221 汽車旅館打給享哥0000000000中午押我要去找妳
    」等語；復於同日上午10時許，再度由彭正宏駕車搭載被告
    鍾建益、李權峰及李盈志，繼續限制李盈志之行動自由，共
    同前往新竹縣竹東鎮某處超商前，與李盈志之姊姊李郁芬共
    同協議如何清償李盈志所欠賭債之事宜，幾經討價還價，被
    告鍾建益、彭正宏、李權峰始離開現場，李盈志則隨李郁芬
    離去，以此方式剝奪李盈志行動自由長達10小時等事實，自
    堪信實。是本案事證明確，被告鍾建益上開犯行，洵堪認定
    ，應予以依法論科。
  (四)至證人A2於本院審理時雖到庭證稱：李盈志係自願與被告鍾
    建益等人上車處理債務，並非強押，李盈志簽發本票也是自
    願的，後來李盈志與對方有和解了等語（見本院卷第39頁背
    面至41頁），並有刑事聲請撤回告訴狀1 紙在卷可稽（見偵
    查卷宗證物袋）；惟證人A2於警詢、偵查中已就本案發生經
    過到場證述綦詳，且其亦證稱於偵查中講的話都是實在的等
    語（見本院卷第41頁），故其事後於本院審理時所證，顯然
    係因為李盈志已經與被告鍾建益等人達成民事和解而故意袒
    護被告之詞，尚無可採。
三、按刑法第302 條第1 項、第304 條第1 項及第305 條之罪所
    保護之法益均為人之行動自由，罪質相同，而第302 條第1
    項之法定刑較其他2 罪為重，且處罰之範圍包括私行拘禁及
    其他非法方法剝奪人之行動自由，所謂非法方法包括強暴、
    脅迫、恐嚇等情事在內，是基於妨害自由之犯意先行剝奪被
    害人之行動自由，繼而脅迫其行無義務之事或出言恫嚇，自
    係包含於妨害行動自由之同一犯意中接續實施，雖合於刑法
    第304 條第1 項強制、第305 條恐嚇之犯罪構成要件，但此
    兩個動作應視為以非法方法剝奪行動自由之部分行為，合併
    成為一個以非法方法剝奪人之行動自由罪，即祇成立實質上
    之一罪，應依刑法第302 條第1 項論處，不另論其他兩罪（
    最高法院82年度臺上字第1670號、89年度臺上字第780 號、
    90年度臺上字第3297號判決要旨參照）。本案被告鍾建益與
    彭正宏、李權峰，在「天天開心酒店」外停車場處，利用人
    數之優勢令被害人李盈志不敢反抗，強押被害人李盈志上車
    ，且期間至苗栗縣後龍鎮山區、苗栗縣公館鄉楓林汽車旅館
    221 室內質問，剝奪被害人之行動自由，並於剝奪行動自由
    行為繼續中，強迫被害人李盈志簽立上開本票3 張，核被告
    鍾建益對被害人李盈志所為之使人行無義務之事之行為，屬
    於非法剝奪他人行動自由之部分行為，應僅論以刑法第302
    條第1 項之剝奪他人行動自由罪，無另成立同法第304 條第
    1 項強制罪之餘地。被告鍾建益有事實欄所載論罪科刑執行
    之情形，此有臺灣苗栗地方法院檢察署刑案資料查註紀錄表
    及臺灣高等法院被告前案紀錄表各1 份在卷可查，其受有期
    徒刑執行完畢後，5 年之內故意再犯有期徒刑以上刑之本罪
    ，為累犯，應依刑法第47條第1 項規定加重其刑。至被告鍾
    建益與同案被告李權峰、彭正宏（另案偵辦）間，就上開犯
    行，有犯意聯絡及行為分擔，應論以共同正犯。爰審酌被告
    鍾建益與被害人李盈志因為賭債糾紛，竟夥同同案被告李權
    峰、彭正宏共犯對被害人李盈志為上開妨害自由犯行，侵害
    被害人李盈志之自由法益，所為實值非難，迄今猶未見絲毫
    悔意，態度不佳，惟兼衡酌被害人李盈志表示已經與被告和
    解，希望息事寧人等一切情狀，量處如主文所示之刑，又審
    酌其年齡、職業、收入、社會地位等節，並諭知易科罰金之
    折算標準，以資儆懲。
四、據上論斷，應依刑事訴訟法第299 條第1 項前段，刑法第30
    2 條第1 項、第28條、第47條第1 項、第41條第1 項前段，
    刑法施行法第1 條之1 ，判決如主文。
本案經檢察官黃明正到庭執行職務。
中    華    民    國   100    年    5     月    25    日
                  刑事第三庭  審判長法  官  柳章峰
                                    法  官  陳文貴
                                    法  官  許蓓雯
以上正本證明與原本無異。
如不服本判決應於收受判決後10日內向本院提出上訴書狀，並應
敘述具體理由。其未敘述上訴理由者，應於上訴期間屆滿後20日
內向本院補提理由書( 均須按他造當事人之人數附繕本) 「切勿
逕送上級法院」。告訴人或被害人如對本判決不服者，應具備理
由請求檢察官上訴，其上訴期間之計算係以檢察官收受判決正本
之日期為準。
                                    書記官  徐一夫
中    華    民    國   100    年    5     月    25    日
附錄本判決論罪科刑法條全文
刑法第302條第1項（剝奪他人行動自由罪）
私行拘禁或以其他非法方法，剝奪人之行動自由者，處5年以下
有期徒刑、拘役或3百元以下罰金。